ACORDAO-COMPLETO-2448598

ACÓRDÃO 4752/2021 ATA 8/2021 - PRIMEIRA CÂMARA

VISTOS, relatados e discutidos estes autos de tomada de contas especial instaurada pelo Fundo Nacional de Desenvolvimento da Educação (FNDE) em desfavor do Sr. Nonato do Nascimento Tenazor, ex-prefeito, em razão de omissão no dever de prestar contas relativas à aplicação de recursos recebidos por meio do Termo de compromisso 29949/2014, firmado entre o mencionado fundo o município de Atalaia do Norte/AM.
	ACORDAM os Ministros do Tribunal de Contas da União, reunidos em sessão de 1ª Câmara, ante as razões expostas pelo Relator, em:
9.1. julgar irregulares as contas do Sr. Nonato do Nascimento Tenazor (CPF: XXX.287.162-XX) , com fundamento nos arts. 1º, inciso I, 16, inciso III, alíneas "a" e "c", da Lei 8.443/1992, c/c com os arts. 1º, inciso I, e 209, incisos I e III, do RI/TCU;
9.2. condenar o responsável identificado no subitem anterior, com fundamento no art. 19, caput, da Lei 8.443/1992, c/c art. 210 do RI/TCU, ao pagamento da quantia a seguir especificada, com a fixação do prazo de 15 (quinze) dias, a contar da notificação, para comprovar, perante o Tribunal, em respeito ao art. 23, inciso III, alínea "a", da Lei 8.443/1992, c/c o art. 214, inciso III, alínea "a", do RI/TCU, o recolhimento da dívida aos cofres do Fundo Nacional de Desenvolvimento da Educação, atualizada monetariamente e acrescida dos juros de mora, calculados a partir das datas discriminadas, até a data do recolhimento, na forma prevista na legislação em vigor:
	Data de ocorrência
	Valor histórico (R$) 

	7/7/2014
	147.073,29

9.3. aplicar ao responsável Nonato do Nascimento Tenazor (CPF: XXX.287.162-XX) , a multa prevista no art. 57 da Lei 8.443/1992 c/c o art. 267 do Regimento Interno do TCU, no valor de R$ 14.000,00 (quatorze mil reais) , fixando-lhe o prazo de 15 (quinze) dias, a contar da notificação, para que comprove, perante o Tribunal (art. 214, inciso III, alínea "a", do Regimento Interno do TCU) , o recolhimento da dívida aos cofres do Tesouro Nacional, atualizada monetariamente desde a data do presente acórdão até a data do efetivo recolhimento, se paga após o vencimento, na forma da legislação em vigor;
9.4.	autorizar, desde logo, a cobrança judicial da dívida, caso não atendida a notificação, na forma do disposto no art. 28, inciso II, da Lei 8.443/1992;
9.5.	autorizar também, desde logo, se requerido, com fundamento no art. 26, da Lei 8.443/1992, c/c o art. 217, §§ 1º e 2º do Regimento Interno do TCU, o parcelamento da dívida em até 36 (trinta e seis) parcelas, incidindo, sobre cada parcela, corrigida monetariamente, os correspondentes acréscimos legais, fixando-lhe o prazo de 15 (quinze) dias, a contar do recebimento da notificação, para comprovar, perante o Tribunal, o recolhimento da primeira parcela, e mensalmente, a contar da parcela anterior, para comprovar os recolhimentos das demais parcelas, devendo incidir, sobre cada valor mensal, atualizado monetariamente, os juros de mora devidos, no caso do débito, na forma prevista na legislação em vigor, alertando o responsável de que a falta de comprovação do recolhimento de qualquer parcela importará o vencimento antecipado do saldo devedor, nos termos do § 2º do art. 217 do Regimento Interno deste Tribunal; 
9.6.	esclarecer ao responsável Nonato do Nascimento Tenazor (CPF: XXX.287.162-XX) que, caso se demonstre, por via recursal, a correta aplicação dos recursos, mas não se justifique a omissão da prestação de contas, o débito poderá ser afastado, mas permanecerá a irregularidade das contas, dando-se ensejo à aplicação da multa prevista no art. 58, inciso I, da Lei 8.443/1992;
9.7.	enviar cópia deste Acórdão à Procuradoria da República no Estado de Amazonas, nos termos do § 3º do art. 16 da Lei 8.443/1992, c/c o § 7º do art. 209 do Regimento Interno do TCU, para adoção das medidas que entender cabíveis; e
9.8.	enviar cópia deste Acórdão ao Fundo Nacional de Desenvolvimento da Educação e ao responsável, para ciência.

Tomada de contas especial instaurada em razão de omissão no dever de prestar contas relativas à aplicação de recursos recebidos por meio do Termo de compromisso 29.949/2014.

Primeira Câmara

Município de Atalaia do Norte/AM.

3. Responsável: Nonato do Nascimento Tenazor (XXX.287.162-XX).

13.1. Ministros presentes: Walton Alencar Rodrigues (Presidente), Vital do Rêgo (Relator) e Jorge Oliveira.
13.2. Ministro-Substituto convocado: Marcos Bemquerer Costa.
13.3. Ministros-Substitutos presentes: Augusto Sherman Cavalcanti e Weder de Oliveira.

VITAL DO RÊGO

Adoto como relatório a instrução de mérito elaborada no âmbito da Secretaria de Controle Externo de Tomada de Contas Especial - SecexTCE (peça 36) , que contou com a anuência do escalão gerencial da referida unidade técnica (peças 37 e 38) , bem como o pronunciamento do representante do MPTCU nestes autos (peça 39) , a seguir transcritos:
INTRODUÇÃO 
1.	Cuidam os autos de tomada de contas especial instaurada pelo Fundo Nacional de Desenvolvimento da Educação, em desfavor de Nonato do Nascimento Tenazor (gestões 2013/2016 e 2017/2020) , em razão de omissão no dever de prestar contas realizadas por meio do Termo de compromisso 29949/2014 (peça 2) firmado entre o Fundo Nacional de Desenvolvimento da Educação e o município de Atalaia do Norte - AM, e que tinha por objeto a construção de três escolas, no âmbito do Plano de Ações Articuladas (PAR) .
HISTÓRICO 
2.	Em 18/12/2018, com fundamento na IN/TCU 71/2012, alterada pela IN/TCU 76/2016 e DN/TCU 155/2016, o dirigente do Fundo Nacional de Desenvolvimento da Educação autorizou a instauração da tomada de contas especial (peça 1) . O processo foi registrado no sistema e-TCE com o número 4564/2019. 
3. 	O Termo de compromisso 29949/2014 foi firmado no valor de R$ 735.366,45 à conta do concedente. Teve vigência de 3/7/2014 a 30/6/2017, com prazo para apresentação da prestação de contas em 22/10/2017. 
4. 	Os repasses efetivos da União totalizaram R$ 147.073,29, sendo a respectiva OB emitida em 3/7/2014 (peça 7) e creditada na conta específica em 7/7/2014 (peça 5) . 
5. 	Consta dos autos Parecer Técnico de Execução Física de Objeto Financiado (peça 8) , o qual concluiu: obra cancelada e reprovada totalmente. 
6. 	O fundamento para a instauração da Tomada de Contas Especial, conforme consignado na matriz de responsabilização elaborada pelo tomador de contas, foi a constatação da não comprovação da boa e regular aplicação dos recursos federais repassados, em face da omissão no dever de prestar contas dos valores transferidos. 
7. 	O responsável arrolado na fase interna foi devidamente comunicado e, diante da ausência de justificativas suficientes para elidir a irregularidade e da não devolução dos recursos, instaurou-se a tomada de contas especial. 
8. 	No relatório (peça 16) , o tomador de contas concluiu que o prejuízo importaria no valor original repassado de R$ 147.073,29, imputando-se a responsabilidade a Nonato do Nascimento Tenazor, prefeito no período de 1/1/2013 a 31/12/2016 e 1/1/2017 até o momento, na condição de gestor dos recursos. 
9. 	Em 28/5/2020, a Controladoria-Geral da União emitiu o relatório de auditoria (peça 19) , em concordância com o relatório do tomador de contas. O certificado de auditoria e o parecer do dirigente do órgão de controle interno concluíram pela irregularidade das presentes contas (peças 20 e 21) .
10. 	Em 10/6/2020, o ministro responsável pela área atestou haver tomado conhecimento das conclusões contidas no relatório e certificado de auditoria, bem como do parecer conclusivo do dirigente do órgão de controle interno, manifestando-se pela irregularidade das contas, e determinou o encaminhamento do processo ao Tribunal de Contas da União (peça 22) . 
11. 	Na instrução inicial (peça 25) , analisando-se os documentos nos autos, concluiu-se pela necessidade de realização de citação e audiência para as seguintes irregularidades:
11.1. 	Irregularidade 1: não comprovação da boa e regular aplicação dos recursos federais repassados ao município de Atalaia do Norte - AM, em face da omissão no dever de prestar contas dos valores transferidos, no âmbito do termo de compromisso 29949/2014, cujo objeto foi a construção de três escolas, no âmbito do Plano de Ações Articuladas (PAR) , no período de 3/7/2014 a 30/6/2017, cujo prazo para prestação de contas encerrou-se em 22/10/2017. 
11.1.1. 	Evidências da irregularidade: documentos técnicos presentes nas peças 5, 7, 8 e 9. 
11.1.2. 	Normas infringidas: art. 37, caput, c/c o art. 70, parágrafo único, da Constituição da República Federativa do Brasil; art. 93 do Decreto-lei 200/1967; art. 66 do Decreto 93.872/1986; item XXI do termo de compromisso 29949/2014 c/c Cap. V da Resolução CD/FNDE 24, de 2/7/2012, alterada pela Resolução 34, de 15/8/2012.
11.1.3. 	Débito relacionado ao responsável Nonato do Nascimento Tenazor: Data de ocorrência Valor histórico (R$) 7/7/2014 147.073,29 
11.1.4. 	Cofre credor: Fundo Nacional de Desenvolvimento da Educação. 
11.1.5. 	Responsável: Nonato do Nascimento Tenazor. 
11.1.5.1.	Conduta: não demonstrar a boa e regular aplicação dos recursos federais recebidos e geridos por meio do instrumento em questão, no período de 3/7/2014 a 30/6/2017, em face da omissão na prestação de contas, cujo prazo encerrou-se em 22/10/2017. 
11.1.5.2.	Nexo de causalidade: a conduta descrita impediu o estabelecimento do nexo causal entre as possíveis despesas efetuadas com os recursos recebidos, no âmbito do instrumento em questão, no período de 3/7/2014 a 30/6/2017. 
11.1.5.3.	Culpabilidade: não há excludentes de ilicitude, de culpabilidade e de punibilidade; é razoável supor que o responsável tinha consciência da ilicitude de sua conduta; era exigível conduta diversa da praticada, qual seja, desincumbir-se do seu dever por meio da apresentação da prestação de contas no prazo e forma devidos. 
12.	Encaminhamento: citação.
12.1.	Irregularidade 2: não cumprimento do prazo originalmente estipulado para prestação de contas do termo de compromisso 29949/2014, cujo objeto foi a construção de três escolas, no âmbito do Plano de Ações Articuladas (PAR) , cujo prazo encerrou-se em 22/10/2017.
 12.1.1.	Evidências da irregularidade: documentos técnicos presentes nas peças 3, 4, 8 e 9. 
12.1.2.	Normas infringidas: art. 37, caput, c/c o art. 70, parágrafo único, da Constituição da República Federativa do Brasil; art. 93 do Decreto-lei 200/1967; art. 66 do Decreto 93.872/1986; item XXI do termo de compromisso 29949/2014 c/c Cap. V da Resolução CD/FNDE 24, de 2/7/2012, alterada pela Resolução 34, de 15/8/2012. 
12.1.3.	Responsável: Nonato do Nascimento Tenazor.
12.1.3.1.	Conduta: descumprir o prazo originalmente estipulado para prestação de contas dos recursos federais recebidos à conta do instrumento em questão, o qual se encerrou em 22/10/2017. 
12.1.3.2.	Nexo de causalidade: a conduta descrita impediu o estabelecimento do nexo causal entre as possíveis despesas efetuadas com os recursos recebidos, no âmbito do instrumento em questão, no período de 3/7/2014 a 30/6/2017. 
12.1.3.3.	Culpabilidade: não há excludentes de ilicitude, de culpabilidade e de punibilidade; é razoável supor que o responsável tinha consciência da ilicitude de sua conduta; era exigível conduta diversa da praticada, qual seja, desincumbir-se do seu dever por meio da apresentação da prestação de contas no prazo e forma devidos.
13.	Encaminhamento: audiência. 
14. 	Em cumprimento ao pronunciamento da unidade (peça 27) , foram efetuadas citação e audiência do responsável, nos moldes adiante: 
a) Nonato do Nascimento Tenazor - promovida a citação e audiência do responsável, conforme delineado adiante:
	Comunicação: Ofício 33235/2020 - Seproc (peça 31) 
Data da Expedição: 17/8/2020 
Data da Ciência: 10/11/2020 (peça 33) 
Nome Recebedor: José Filho Nascimento Tenazor 
Observação: Ofício enviado para o endereço do responsável, conforme pesquisa na base de dados no sistema da Receita Federal, custodiada pelo TCU (peças 28 e 35) . 
Fim do prazo para a defesa: 25/11/2020

	Comunicação: Ofício 43357/2020 - Seproc (peça 30) 
Data da Expedição: 17/8/2020 
Data da Ciência: 10/11/2020 (peça 32) 
Nome Recebedor: José Filho Nascimento Tenazor 
Observação: Ofício enviado para o endereço necessário do responsável, sede do município de Atalaia do Norte/AM, conforme pesquisa na base de dados nos sistemas corporativos do TCU, custodiada pelo TCU (peça 29) . 
Fim do prazo para a defesa: 25/11/2020

15. 	Conforme consulta ao rol de responsáveis no SiGPC (Sistema de Gestão de Prestação de Contas, do FNDE) , Nonato do Nascimento Tenazor é o atual gestor, por isso foi enviado ofício de citação para o endereço do município:
	Rol de Responsáveis

	Nome
	CPF
	Natureza do Interesse
	Dt. Início
	Dt. Fim

	Nonato do Nascimento Tenazor
	XXX.287.162-XX
	Responsável e Atual Gestor
	01/01/2017
	
	Nonato do Nascimento Tenazor
	XXX.287.162-XX
	Responsável
	01/01/2013
	31/12/2016

16. 	Conforme Despacho de Conclusão das Comunicações Processuais (peça 34) , as providências inerentes às comunicações processuais foram concluídas. 
17. 	Transcorrido o prazo regimental, o responsável Nonato do Nascimento Tenazor permaneceu silente, devendo ser considerado revel, nos termos do art. 12, § 3º, da Lei 8.443/1992.
ANÁLISE DOS PRESSUPOSTOS DE PROCEDIBILIDADE DA IN/TCU 71/2012 
Avaliação de Viabilidade do Exercício do Contraditório e Ampla Defesa
18. 	Verifica-se que não houve o transcurso de mais de dez anos desde o fato gerador sem que tenha havido a notificação do responsável pela autoridade administrativa federal competente (art. 6º, inciso II, c/c art. 19 da IN/TCU 71/2012, modificada pela IN/TCU 76/2016) , uma vez que o fato gerador da irregularidade sancionada ocorreu em 23/10/2017, e o responsável foi notificado sobre as irregularidades pela autoridade administrativa competente conforme abaixo: 
18.1. 	Nonato do Nascimento Tenazor, por meio do ofício acostado à peça 3, recebido em 30/10/2017, conforme AR (peça 4) .
Valor de Constituição da TCE 
19. 	Verifica-se, ainda, que o valor atualizado do débito apurado (sem juros) em 1/1/2017 é de R$ 177.443,92, portanto superior ao limite mínimo de R$ 100.000,00, na forma estabelecida conforme os arts. 6º, inciso I, e 19 da IN/TCU 71/2012, modificada pela IN/TCU 76/2016. 
OUTROS PROCESSOS/DÉBITOS NOS SISTEMAS DO TCU COM OS MESMOS RESPONSÁVEIS 
20. 	Informa-se que foi encontrado processo no Tribunal com o mesmo responsável:
	Responsável
	Processo

	Nonato do Nascimento Tenazor
	Processo 039.990/2019-2 [TCE, aberto, "TCE instaurada pelo Fundo Nacional de Desenvolvimento da Educação em razão de Omissão no dever de prestar contas, para atendimento ao Projovem Campo, ciclo 2014, função Educação (nº da TCE no sistema: 2945/2019) "] Processo 033.980/2019-5 [TCE, aberto, "TCE instaurada pelo Fundo Nacional de Desenvolvimento da Educação em razão de Omissão no dever de prestar contas, Termo de compromisso 01222/2013, firmado com o/a Fundo Nacional de Desenvolvimento da Educação, função Educação, que teve como objeto Estabelecer os critérios para o apoio técnico e financeiro às redes públicas de educação básica dos Estados, Municípios e Distrito Federal, no âmbito do Plano de Ações Articuladas (PAR) . (nº da TCE no sistema: 2242/2019) "] Processo 033.983/2019-4 [TCE, aberto, "TCE instaurada pelo Fundo Nacional de Desenvolvimento da Educação em razão de Omissão no dever de prestar contas, Termo de compromisso 30074/2014, firmado com o/a Fundo Nacional de Desenvolvimento da Educação, função Educação, que teve como objeto Estabelecer os critérios para o apoio técnico e financeiro às redes públicas de educação básica dos Estados, Municípios e Distrito Federal, no âmbito do Plano de Ações Articuladas (PAR) . (nº da TCE no sistema: 2253/2019) "] Processo 027.837/2019-0 [TCE, aberto, "TCE instaurada pelo Fundo Nacional de Desenvolvimento da Educação em razão de Omissão no dever de prestar contas, para atendimento ao Programa Especial de Recuperação da Rede Física Escolar Pública - Reestfísica - TD, exercício 2014, função Educação (nº da TCE no sistema: 2139/2018) "] Processo 027.866/2019-0 [TCE, aberto, "TCE instaurada pelo Fundo Nacional de Desenvolvimento da Educação em razão de Omissão no dever de prestar contas, para atendimento ao Programa Especial de Recuperação da Rede Física Escolar Pública - Reestfísica - TD, exercício 2014, função Educação (nº da TCE no sistema: 1687/2018) "] Processo 045.758/2020-4 [CBEX, aberto, "Cobrança Executiva de multa originária do AC-8656- 28/2020-2C, referente ao TC Processo 033.980/2019-5"]

21.	A tomada de contas especial está, assim, devidamente constituída e em condição de ser instruída. 
EXAME TÉCNICO
Da validade das notificações: 
22.	Preliminarmente, cumpre tecer breves considerações sobre a forma como são realizadas as comunicações processuais no TCU. A esse respeito, destacam-se o art. 179, do Regimento Interno do TCU (Resolução 155, de 4/12/2002) e o art. 4º, inciso III, § 1º, da Resolução TCU 170, de 30 de junho de 2004, in verbis:
Art. 179. A citação, a audiência ou a notificação, bem como a comunicação de diligência, far-se-ão: I - mediante ciência da parte, efetivada por servidor designado, por meio eletrônico, fac-símile, telegrama ou qualquer outra forma, desde que fique confirmada inequivocamente a entrega da comunicação ao destinatário; II - mediante carta registrada, com aviso de recebimento que comprove a entrega no endereço do destinatário; III - por edital publicado no Diário Oficial da União, quando o seu destinatário não for localizado (...) Art. 3º As comunicações serão dirigidas ao responsável, ou ao interessado, ou ao dirigente de órgão ou entidade, ou ao representante legal ou ao procurador constituído nos autos, com poderes expressos no mandato para esse fim, por meio de: I - correio eletrônico, fac-símile ou telegrama; II - servidor designado; III - carta registrada, com aviso de recebimento; IV - edital publicado no Diário Oficial da União, quando o seu destinatário não for localizado, nas hipóteses em que seja necessário o exercício de defesa. Art. 4º. Consideram-se entregues as comunicações: I - efetivadas conforme disposto nos incisos I e II do artigo anterior, mediante confirmação da ciência do destinatário; II - realizadas na forma prevista no inciso III do artigo anterior, com o retorno do aviso de recebimento, entregue comprovadamente no endereço do destinatário; III - na data de publicação do edital no Diário Oficial da União, quando realizadas na forma prevista no inciso IV do artigo anterior. § 1º O endereço do destinatário deverá ser previamente confirmado mediante consulta aos sistemas disponíveis ao Tribunal ou a outros meios de informação, a qual deverá ser juntada ao respectivo processo. (...) 
23.	Bem se vê, portanto, que a validade da citação via postal não depende de que o aviso de recebimento seja assinado pelo próprio destinatário da comunicação, o que dispensa, no caso em tela, a entrega do AR em "mãos próprias". A exigência da norma é no sentido de o Tribunal verificar se a correspondência foi entregue no endereço correto, residindo aqui a necessidade de certeza inequívoca.
24.	Não é outra a orientação da jurisprudência do TCU, conforme se verifica dos julgados a seguir transcritos:
São válidas as comunicações processuais entregues, mediante carta registrada, no endereço correto do responsável, não havendo necessidade de que o recebimento seja feito por ele próprio (Acórdão 3648/2013-TCU-Segunda Câmara, Relator Min. José Jorge) ; É prescindível a entrega pessoal das comunicações pelo TCU, razão pela qual não há necessidade de que o aviso de recebimento seja assinado pelo próprio destinatário. Entregando-se a correspondência no endereço correto do destinatário, presume-se o recebimento da citação. (Acórdão 1019/2008-TCU-Plenário, Relator Min. Benjamin Zymler) ; As comunicações do TCU, inclusive as citações, deverão ser realizadas mediante Aviso de Recebimento - AR, via Empresa Brasileira de Correios e Telégrafos, bastando para sua validade que se demonstre que a correspondência foi entregue no endereço correto. (Acórdão 1526/2007-TCU-Plenário, Relator Min. Aroldo Cedraz) .
25. 	A validade do critério de comunicação processual do TCU foi referendada pelo Supremo Tribunal Federal, nos termos do julgamento do MS-AgR 25.816/DF, por meio do qual se afirmou a desnecessidade da ciência pessoal do interessado, entendendo-se suficiente a comprovação da entrega do "AR" no endereço do destinatário:
Ementa: agravo regimental. Mandado de segurança. Desnecessidade de intimação pessoal das decisões do tribunal de contas da união. art. 179 do regimento interno do TCU. Intimação do ato impugnado por carta registrada, iniciado o prazo do art. 18 da lei nº 1.533/51 da data constante do aviso de recebimento. Decadência reconhecida. Agravo improvido. O envio de carta registrada com aviso de recebimento está expressamente enumerado entre os meios de comunicação de que dispõe o Tribunal de Contas da União para proceder às suas intimações. O inciso II do art. 179 do Regimento Interno do TCU é claro ao exigir apenas a comprovação da entrega no endereço do destinatário, bastando o aviso de recebimento simples.
Da revelia do responsável Nonato do Nascimento Tenazor 
26.	No caso vertente, a citação do responsável (Nonato do Nascimento Tenazor) se deu em endereços provenientes de pesquisas de endereços realizadas pelo TCU (vide parágrafos acima) , em base de dados da Receita custodiada pelo TCU (peças 29 e 35) . A entrega dos ofícios citatórios nesses endereços ficou comprovada conforme detalhamento a seguir: 
26.1. 	Nonato do Nascimento Tenazor, ofício 33235/2020 - Seproc (peça 31) , origem no sistema da Receita Federal e ofício 43357/2020 - Seproc (peça 30) , origem no sistema da Receita Federal. 
27. 	Nos processos do TCU, a revelia não leva à presunção de que seriam verdadeiras todas as imputações levantadas contra os responsáveis, diferentemente do que ocorre no processo civil, em que a revelia do réu opera a presunção da verdade dos fatos narrados pelo autor (Acórdão 1009/2018-TCU-Plenário, Relator Min. Bruno Dantas; 2369/2013 - TCU - Plenário, Relator Min. Benjamin Zymler e 2449/2013 - TCU - Plenário, Relator Min. Benjamin Zymler) . Dessa forma, a avaliação da responsabilidade do agente não pode prescindir da prova existente no processo ou para ele carreada. 
28. 	Ao não apresentar sua defesa, o responsável deixou de produzir prova da regular aplicação dos recursos sob sua responsabilidade, em afronta às normas que impõem aos gestores públicos a obrigação legal de, sempre que demandados pelos órgãos de controle, apresentar os documentos que demonstrem a correta utilização das verbas públicas, a exemplo do contido no art. 93 do Decreto-Lei 200/1967: "Quem quer que utilize dinheiros públicos terá de justificar seu bom e regular emprego na conformidade das leis, regulamentos e normas emanadas das autoridades administrativas competentes." 
29.	Mesmo as alegações de defesa não sendo apresentadas, considerando o princípio da verdade real que rege esta Corte, procurou-se buscar, em manifestações do responsável na fase interna desta Tomada de Contas Especial, se havia algum argumento que pudesse ser aproveitado a seu favor. 
30.	No entanto, o responsável não se manifestou na fase interna, não havendo, assim, nenhum argumento que possa vir a ser analisado e posteriormente servir para afastar as irregularidades apontadas. 31. Em consulta aos sistemas corporativos do instaurador, SIGPC, realizada na data de 4/12/2020, verifica-se que o responsável também não apresentou contas junto ao instaurador e continua inadimplente:
Em se tratando de processo em que a parte interessada não se manifestou acerca das irregularidades imputadas, não há elementos para que se possa efetivamente aferir e reconhecer a ocorrência de boa-fé na conduta do responsável, podendo este Tribunal, desde logo, proferir o julgamento de mérito pela irregularidade das contas, conforme os termos dos §§ 2º e 6º do art. 202 do Regimento Interno do TCU. (Acórdão 2064/2011-TCU-Primeira Câmara (relator Min. Ubiratan Aguiar) , 6.182/2011-TCU-1ª Câmara (relator Min. Weber de Oliveira) , 4.072/2010-TCU-1ª Câmara (Relator Min. Valmir Campelo) , 1.189/2009-TCU-1ª Câmara (Relator Min. Marcos Bemquerer) , 731/2008-TCU-Plenário (Relator Min. Aroldo Cedraz) .
Dessa forma, o responsável Nonato do Nascimento Tenazor deve ser considerado revel, nos termos do art. 12, § 3º, da Lei 8.443/1992, devendo as contas serem julgadas irregulares, condenando-o ao débito apurado e aplicando-lhe a multa prevista no art. 57 da Lei 8.443/1992.
Prescrição da Pretensão Punitiva
Vale ressaltar que a pretensão punitiva do TCU, conforme Acórdão 1441/2016-TCU-Plenário, Relator Min. Benjamin Zymler, que uniformizou a jurisprudência acerca dessa questão, subordina-se ao prazo geral de prescrição indicado no art. 205 do Código Civil, que é de dez anos, contado da data de ocorrência da irregularidade sancionada, nos termos do art. 189 do Código Civil, sendo este prazo interrompido pelo ato que ordenar a citação, a audiência ou a oitiva do responsável.
No caso em exame, não ocorreu a prescrição, uma vez que a irregularidade sancionada ocorreu em 23/10/2017, e o ato de ordenação da citação ocorreu em 30/6/2020 (peça 27) .
Cumulatividade de multas 
Quanto à possibilidade de aplicação cumulativa das multas dos arts. 57 e 58, inciso I, da Lei 8.443/1992, ainda que seja adequada a realização de citação e audiência do responsável, por força do disposto no art. 209, § 4º, do Regimento Interno do TCU, o Tribunal reconhece que existe relação de subordinação entre as condutas de "não comprovação da aplicação dos recursos" e de "omissão na prestação de contas", sendo a primeira consequência da segunda, o que enseja, na verificação das duas irregularidades, a aplicação da multa do art. 57, com o afastamento da multa do art. 58, inciso I, em atenção ao princípio da absorção (Acórdão 9579/2015-TCU-Segunda Câmara, Relator Min. Vital do Rêgo; Acórdão 2469/2019-TCU-Primeira Câmara, Relator Min. Augusto Sherman) .
Conforme leciona Cezar Bitencourt (Tratado de Direito Penal: parte geral - 8ª Edição - São Paulo: Saraiva, 2003. Pg. 565) , na absorção, " (...) a pena do delito mais grave absorve a pena do delito menos grave, que deve ser desprezada". No caso concreto, a "omissão no dever de prestar contas", embora seja uma irregularidade autônoma, funciona como fase ou meio para a consecução da "não comprovação da aplicação dos recursos", havendo clara relação de interdependência entre essas condutas. Dessa forma, recaindo as duas ocorrências num mesmo gestor, deve prevalecer a pena do delito mais grave, qual seja, a multa do art. 57, da Lei 8.443/1992.
Cumpre observar, ainda, que a conduta do responsável, consistente nas irregularidades "não comprovação da boa e regular aplicação dos recursos federais repassados em face da omissão no dever de prestar contas" e "não cumprimento do prazo para apresentação de prestação de contas pelo gestor dos recursos", configura violação não só às regras legais, mas também aos princípios basilares da administração pública, eis que, em última análise, ocorre o comprometimento da necessária satisfação à sociedade sobre o efetivo emprego dos recursos públicos postos à disposição da municipalidade, por força do instrumento de repasse em questão.
Nesses casos, em que fica evidente a falta de transparência e lisura, não há como afastar as suspeitas sempre presentes de que a totalidade dos recursos públicos federais, transferida ao município, tenha sido integralmente desviada, em prol de gestor ímprobo, ou de pessoas por ele determinadas, a revelar grave inobservância de dever de cuidado no trato com a coisa pública, isto é, ato praticado com culpa grave, pois, na espécie, a conduta do responsável se distancia daquela que seria esperada de um administrador público minimante diligente, num claro exemplo de erro grosseiro a que alude o art. 28 do Decreto-lei 4.657/1942 (Lei de Introdução às Normas do Direito Brasileiro) , incluído pela Lei 13.655/2018 (Acórdão 1689/2019-TCU-Plenário, Relator Min. Augusto Nardes; Acórdão 2924/2018-TCU-Plenário, Relator Min. José Mucio Monteiro; Acórdão 2391/2018-TCU-Plenário, Relator Min. Benjamin Zymler) . 
CONCLUSÃO
	Em face da análise promovida na seção "Exame Técnico", verifica-se que o responsável Nonato do Nascimento Tenazor não logrou comprovar a boa e regular aplicação dos recursos, instado a se manifestar, optou pelo silêncio, configurando a revelia, nos termos do § 3º, do art. 12, da Lei 8.443/1992. Ademais, inexistem nos autos elementos que demonstrem a boa-fé do responsável ou a ocorrência de outras excludentes de culpabilidade.
Dessa forma, identificado dano ao erário, devese instaurar e julgar o processo de tomada de contas especial para responsabilizar seus agentes causadores, respeitando o direito ao contraditório e à ampla defesa, independentemente de quando ocorreram os atos impugnados.
Verifica-se também que não houve a prescrição da pretensão punitiva, conforme análise já realizada.
	Tendo em vista que não constam dos autos elementos que permitam reconhecer a boa-fé do responsável, sugere-se que as suas contas sejam julgadas irregulares, nos termos do art. 202, § 6º, do Regimento Interno do TCU, com a imputação do débito atualizado monetariamente e acrescido de juros de mora, nos termos do art. 202, § 1º do Regimento Interno do TCU, descontado o valor eventualmente recolhido, com a aplicação da multa prevista no art. 57 da Lei 8.443/1992.
Por fim, como não houve elementos que pudessem modificar o entendimento acerca das irregularidades em apuração, mantém-se a matriz de responsabilização presente na peça 24.
PROPOSTA DE ENCAMINHAMENTO
Diante do exposto, submetemos os autos à consideração superior, propondo ao Tribunal:
considerar revel o responsável Nonato do Nascimento Tenazor (CPF: 474.287.16268) , para todos os efeitos, dando-se prosseguimento ao processo, com fulcro no art. 12, § 3º, da Lei 8.443/1992; 
julgar irregulares, nos termos dos arts. 1º, inciso I, 16, inciso III, alíneas "a" e "c", da Lei 8.443/1992, c/c os arts. 19 e 23, inciso III, da mesma Lei, as contas do responsável Nonato do Nascimento Tenazor (CPF: XXX.287.162-XX) , condenando-o ao pagamento da importância a seguir especificada, atualizada monetariamente e acrescida dos juros de mora, calculada a partir da data discriminada até a data da efetiva quitação do débito, fixando-lhe o prazo de quinze dias, para que comprove, perante o Tribunal, o recolhimento da referida quantia aos cofres do Fundo Nacional de Desenvolvimento da Educação, nos termos do art. 23, inciso III, alínea "a", da citada lei, c/c o art. 214, inciso III, alínea "a", do Regimento Interno do TCU.  
Débito relacionado ao responsável Nonato do Nascimento Tenazor:
	Data de ocorrência
	Valor histórico (R$) 

	7/7/2014
	147.073,29

Valor atualizado do débito (com juros) em 4/12/2020: R$ 228.504,40.
aplicar ao responsável Nonato do Nascimento Tenazor (CPF: XXX.287.162-XX) , a multa prevista no art. 57 da Lei 8.443/1992 c/c o art. 267 do Regimento Interno do TCU, fixando-lhe o prazo de quinze dias, a contar da notificação, para que comprove, perante o Tribunal (art. 214, III, alínea "a", do Regimento Interno do TCU) , o recolhimento da dívida aos cofres do Tesouro Nacional, atualizada monetariamente desde a data do acórdão que vier a ser proferido por este Tribunal até a data do efetivo recolhimento, se paga após o vencimento, na forma da legislação em vigor;
autorizar, desde logo, a cobrança judicial da dívida, caso não atendida a notificação, na forma do disposto no art. 28, inciso II, da Lei 8.443/1992;
autorizar também, desde logo, se requerido, com fundamento no art. 26, da Lei 8.443/1992, c/c o art. 217, §§ 1º e 2º do Regimento Interno do TCU, o parcelamento da dívida em até 36 parcelas, incidindo, sobre cada parcela, corrigida monetariamente, os correspondentes acréscimos legais, fixando-lhe o prazo de quinze dias, a contar do recebimento da notificação, para comprovar, perante o Tribunal, o recolhimento da primeira parcela, e de trinta dias, a contar da parcela anterior, para comprovar os recolhimentos das demais parcelas, devendo incidir, sobre cada valor mensal, atualizado monetariamente, os juros de mora devidos, no caso do débito, na forma prevista na legislação em vigor, alertando o responsável de que a falta de comprovação do recolhimento de qualquer parcela importará o vencimento antecipado do saldo devedor, nos termos do § 2º do art. 217 do Regimento Interno deste Tribunal; 
esclarecer ao responsável Nonato do Nascimento Tenazor (CPF: XXX.287.162-XX) que, caso se demonstre, por via recursal, a correta aplicação dos recursos, mas não se justifique a omissão da prestação de contas, o débito poderá ser afastado, mas permanecerá a irregularidade das contas, dando-se ensejo à aplicação da multa prevista no art. 58, inciso I, da Lei 8.443/1992;
enviar cópia do Acórdão a ser prolatado à Procuradoria da República no Estado de Amazonas, nos termos do § 3º do art. 16 da Lei 8.443/1992, c/c o § 7º do art. 209 do Regimento Interno do TCU, para adoção das medidas cabíveis;
enviar cópia do Acórdão que vier a ser proferido ao Fundo Nacional de Desenvolvimento da Educação e ao responsável, para ciência;
informar à Procuradoria da República no Estado de Amazonas, ao Fundo Nacional de Desenvolvimento da Educação e ao responsável que a presente deliberação, acompanhada do Relatório e do Voto que a fundamenta, está disponível para a consulta no endereço www.tcu.gov.br/acordaos, além de esclarecer que, caso requerido, o TCU poderá fornecer sem custos as correspondentes cópias, de forma impressa; e
informar à Procuradoria da República no Estado de Amazonas que, nos termos do parágrafo único do art. 62 da Resolução TCU 259/2014, os procuradores e membros do Ministério Público credenciados nesta Corte podem acessar os presentes autos de forma eletrônica e automática, ressalvados apenas os casos de eventuais peças classificadas como sigilosas, as quais requerem solicitação formal.
2.	Em seu pronunciamento nos autos, o representante do MPTCU anuiu às conclusões e às propostas da unidade técnica, conforme transcrito a seguir:
	Trata-se de tomada de contas especial (TCE) instaurada pelo Fundo Nacional de Desenvolvimento da Educação, em desfavor de Nonato do Nascimento Tenazor (gestões 2013/2016 e 2017/2020) , em razão de omissão no dever de prestar contas realizadas por meio do Termo de compromisso 29949/2014 (peça 2) firmado entre o Fundo Nacional de Desenvolvimento da Educação e o município de Atalaia do Norte - AM, e que tinha por objeto a construção de três escolas, no âmbito do Plano de Ações Articuladas (PAR) . 
2. 	Tendo em vista a omissão e revelia do responsável e inexistindo nos autos elementos que permitam concluir pela ocorrência de boa-fé ou de outros excludentes de culpabilidade em sua conduta, este membro do Ministério Público de Contas manifesta-se de acordo com o encaminhamento sugerido pela unidade técnica, no sentido de julgar irregulares as presentes contas, condenar em débito o responsável, bem como aplicar-lhe a multa prevista no art. 57 da Lei 8.443/1992.
É o relatório.

não há

Procurador Sergio Ricardo Costa Caribé.

TOMADA DE CONTAS ESPECIAL. FUNDO NACIONAL DE DESENVOLVIMENTO DA EDUCAÇÃO (FNDE). TERMO DE COMPROMISSO CELEBRADO COM MUNICÍPIO. IMPLANTAÇÃO DE ESCOLAS. OMISSÃO NO DEVER DE PRESTAR CONTAS. REVELIA. CONTAS IRREGULARES. MULTA.

TOMADA DE CONTAS ESPECIAL (TCE)

Secretaria de Controle Externo de Tomada de Contas Especial (SecexTCE).

Em apreciação, tomada de contas especial instaurada pelo Fundo Nacional de Desenvolvimento da Educação (FNDE) em desfavor do Sr. Nonato do Nascimento Tenazor, ex-prefeito (gestões 2013/2016 e 2017/2020) , em razão de omissão no dever de prestar contas relativas à aplicação de recursos recebidos por meio do Termo de compromisso 29949/2014 (peça 2) , firmado entre o mencionado fundo e o município de Atalaia do Norte/AM.
O ajuste tinha por objeto a construção de três escolas, no âmbito do Plano de Ações Articuladas (PAR) , e foi firmado no valor de R$ 735.366,45, à conta do concedente, vigendo de 3/7/2014 a 30/6/2017, com prazo para apresentação da prestação de contas em 22/10/2017. Os repasses efetivos da União totalizaram R$ 147.073,29.
Vencido o prazo para prestar contas, o responsável não as apresentou, tendo sua inadimplência registrada pelo concedente (peça 10) .
Diante da ausência de justificativas suficientes para elidir as irregularidades apontadas no Parecer Técnico de Execução Física do Objeto Financiado (peça 8) e da não devolução dos recursos, instaurou-se a tomada de contas especial.
Em seu relatório, o Tomador de Contas concluiu pela ocorrência de prejuízo ao erário oriundo de omissão no dever de prestar contas dos recursos do Termo de Compromisso Nº 29949/2014, conforme previsto no artigo 63, § 1°, inciso I, da Portaria Interministerial MPOG/MF/CGU n° 127/2008, bem como no art. 4º, § 1°, inciso I, da Instrução Normativa TCU nº 71/2012.
As instâncias do órgão de controle interno manifestaram-se de forma convergente por meio de relatório, de certificado e de parecer, anuindo às conclusões do Relatório do Tomador de Contas.
Em instrução inicial, a qual contou com a concordância do seu escalão dirigente, a unidade técnica alinhou-se ao parecer do Tomador de Contas, propondo a citação do responsável para que apresentasse alegações de defesa em relação às seguintes irregularidades: (i) não cumprimento do prazo originalmente estipulado para prestação de contas; e (ii) não comprovação da boa e regular aplicação dos recursos federais repassados ao município de Atalaia do Norte/AM, caracterizada pela omissão no dever de prestar contas dos valores transferidos àquele município, no âmbito do termo de compromisso 29949/2014.
Realizada a citação, o responsável não apresentou alegações de defesa, sendo considerado revel. 
Ciente dos efeitos da revelia nos processos desta Corte de Contas, a unidade técnica compulsou os presentes autos, não identificando documentos ou informações aptas a afastar as conclusões do Relatório do Tomador de Contas e a elidir o dano, concluindo, no mérito, pela ocorrência das irregularidades apontadas na instrução preliminar e, consequentemente, propondo julgar irregulares as contas do Sr. Nonato do Nascimento Tenazor, imputar-lhe débito pelo valor integral dos recursos federais repassados, pelo FNDE, ao município de Atalaia do Norte - AM, e aplicar-lhe multa, nos termos do art. 57 da Lei 8.443/1992 c/c o art. 267 do Regimento Interno do TCU.
Em sua manifestação nos presentes autos (peça 39) , o representante do Parquet especializado anuiu integralmente às conclusões e às propostas da unidade técnica.
Após esse breve resumo, passo a decidir.
Acolho as manifestações convergentes da unidade técnica e do MPTCU, incorporando as análises contidas nos pareceres prévios aos meus fundamentos de decidir, pelas razões a seguir expostas.
Vencido o prazo para apresentar a prestação de contas do termo de compromisso 29949/2014, o responsável não as apresentou, sendo-lhe concedidas, desde então, diversas oportunidades para tanto.
 Desde a emissão do Parecer Técnico de Execução Física do Objeto Financiado (peça 8) , franquearam-se, ao responsável, diversas oportunidades para comprovar a boa e regular aplicação dos recursos recebidos pelo Município de Atalaia do Norte/AM, iniciando-se pela sua notificação, durante a fase anterior à instauração da tomada de contas especial, prosseguindo pelas comunicações a ele expedidas durante a fase interna e a fase externa deste processo de tomada de contas especial.  
Entretanto, o responsável não apresentou, em nenhuma dessas fases, informações ou documentos aptos a afastar as irregularidades apontadas pelo tomador de contas e, posteriormente, ratificadas pela unidade técnica e pelo MPTCU.
Ainda que caracterizada a revelia, ao se compulsarem os presentes autos, não se encontraram elementos que pudessem descaracterizar as irregularidades identificadas, elidir o dano e afastar a condenação do responsável em débito e multa.
Ante o exposto, restam mantidas as irregularidades relativas à omissão no dever de prestar contas e à não comprovação da boa e regular aplicação dos recursos federais recebidos no âmbito do Termo de compromisso 29949/2014.
Portanto, acolho integralmente a proposta da unidade técnica pela irregularidade das contas do Sr. Nonato do Nascimento Tenazor, pela imputação de débito, no montante total dos recursos repassados pelo FNDE ao Município de Atalaia do Norte - AM, e pela aplicação da multa prevista no art. 57 da Lei 8.443/1992 c/c o art. 267 do Regimento Interno do TCU.
Dessa forma, VOTO para que seja adotada a minuta de acórdão que trago à consideração deste colegiado.
TCU, Sala das Sessões Ministro Luciano Brandão Alves de Souza, em 23 de março de 2021.
Ministro VITAL DO RÊGO 
Relator